【裁判字號】    90,台上,2281
【裁判日期】    900419
【裁判案由】    妨害自由
【裁判全文】
最高法院刑事判決                                九十年度台上字第二二八一號
    上訴人  台灣高等法院台南分院檢察署檢察官
    被  告  甲○○
右上訴人因被告妨害自由案件，不服台灣高等法院台南分院中華民國八十八年二月十
日第二審更審判決（八十七年度上更(一)字第三七四號，起訴案號：台灣台南嘉義地方
法院檢察署八十六年度偵字第六一四九號），提起上訴，本院判決如左：
    主  文
原判決撤銷，發回台灣高等法院台南分院。
    理  由
本件原判決認定被告甲○○於民國八十六年九月二日晚上十二時許，與鄭介源（業經
判處有期徒刑十四年確定）、蕭應忠（經通緝中）、呂進星在嘉義市○○街三王廟前
飲酒聊天。呂進星談及曾於八十三年間與黃三海經營之電動玩具店內之會計小姐外出
，被黃三海叫人毆打，而耿耿於懷，一直尋找機會與黃三海理論，被告等三人亦為呂
進星打抱不平。四人遂共同基於傷害黃三海之犯意聯絡，共乘由呂進星駕駛之自用小
客車，於翌日凌晨一時多抵達同市○○路五六四號八樓之一黃三海之住所。因被告與
黃三海熟識，乃由被告叫門，待黃三海之同居女友黃婷蘭應門後，四人隨即進入主臥
室。呂進星即以拳頭毆打黃三海，並說：「今天你當老大當這麼起，你是哥仔嗎﹖」
等語。呂進星因見黃三海打電話，以為黃三海要叫兄弟來修理他，一時衝動激憤。唯
恐三年前被黃三海叫人修理之歷史重演，遂自萌先下手為強，殺死黃三海之犯意。見
黃三海之主臥室內有酒瓶，遂持酒瓶猛力毆打黃三海之頭部，致黃三海頂骨部頭皮破
裂脹腫，酒瓶斷裂。蕭應忠則取化粧台上之水果刀一把，威嚇黃婷蘭及黃三海之姊黃
秀琴不可報警，不可出聲，不可離開房間，否則要讓彼二人死，共同剝奪黃婷蘭、黃
秀琴之行動自由，致黃婷蘭、黃秀琴心生畏懼而不敢聲張。再由被告、鄭介源及呂進
星三人強押黃三海進入主臥室對面之空房間。被告退出客廳，呂進星、鄭介源在空房
間內，即共同毆打黃三海，呂進星又持酒瓶之上半截斷裂之一端刺入黃三海左腹部處
成傷。鄭介源眼見呂進星持酒瓶刺殺黃三海，與呂進星基於共同殺害黃三海之犯意聯
絡，由鄭介源在旁叫稱：「讓他死」，以堅定呂進星殺人之意。打完後，呂進星復命
黃三海穿著衣服，欲將之帶出。黃三海於進入主臥室之際，將門關閤，企圖將呂進星
等人阻擋於門外，呂進星、鄭介源甚為生氣，合力將門推開，呂進星持半截酒瓶，押
住黃三海、黃婷蘭，並喝令彼等二人跪地，呂進星又以該半截酒瓶猛力由上往下插入
黃三海左頸部，致左頸動脈斷裂，鮮血頓時噴流而出。被告、蕭應忠被呂進星突如其
來之舉動所嚇住，因事出突然，且前後時間緊接，被告、蕭應忠要勸阻呂進星之刺殺
行為已來不及，且已超出彼等當初所合意之傷害犯意聯絡之範圍，被告等四人見狀，
知事態嚴重，趕緊逃離現場。黃三海在送醫途中死亡等情。因而撤銷第一審關於此部
分之判決，改判論處被告共同以強暴、脅迫，剝奪人之行動自由 (累犯 )罪刑，固非
無見。
惟查：(一)按有罪判決書之事實一欄為適用法令之依據，凡與適用法令有關之事實必須
詳為記載，始足為適用法令之基礎。並於理由內逐一說明其憑以認定之證據，使事實
與理由兩相一致，方為合法。依原判決認定之事實，被告與鄭介源、蕭應忠、呂進星
共同基於傷害黃三海之犯意聯絡，前往黃三海住處，待黃婷蘭應門後，四人隨即進入
主臥室，呂進星即以拳頭毆打黃三海。而呂進星因見黃三海打電話，以為黃三海要叫
兄弟來修理他，一時衝動激憤，唯恐三年前被黃三海叫人修理之歷史重演，遂自萌先
下手為強，殺死黃三海之犯意。見黃三海之主臥室內有酒瓶，遂持酒瓶猛力毆打黃三
海之頭部，致酒瓶斷裂。蕭應忠另取水果刀一把，威嚇黃婷蘭、黃秀琴不可報警，共
同剝奪彼二人之行動自由。呂進星並續以斷裂酒瓶刺黃三海之腹部及頸部，致黃三海
送醫途中死亡等情。則在呂進星單觸產生殺人犯意，而持酒瓶刺殺黃三海之前，僅由
呂進星進入黃三海之主臥室時，以拳頭毆打黃三海而已。究竟呂進星之毆打行為，有
無造成黃三海傷害？此與被告應否負傷害罪行攸關。且被告與蕭應忠等人係基於傷害
黃三海之犯意而前往，並無妨害自由之犯意聯絡，在現場被告究竟如何與蕭應忠等人
共謀妨害黃婷蘭、黃秀琴自由？而應負此部分之罪責。原判決非旦未於事實欄就此犯
罪構成要件事實為明白記載，理由欄內亦未敘明所憑之證據及其認定之理由，揆諸首
揭說明，難認適法。(二)依證人黃婷蘭於警偵訊及第一審調查時所供（見警卷第十八頁
倒數第二行、背面第一至第四行，相驗卷第二十三頁，第一審卷第二○四頁背面、第
二○五頁），似指被告與鄭介源一直押著黃三海，使黃三海無法抗拒。原判決既認定
呂進星於甫進入黃三海之主臥室，見黃三海正在打電話時，即萌殺死黃三海之犯意，
繼而著手實施，持酒瓶先在主臥室對面之空房間內，毆擊黃三海頭部及以斷裂之上半
截破酒瓶刺黃三海之腹部，最後回到主臥室方以該半截酒瓶刺入黃三海左頸部等情。
則被告縱原僅基於傷害之犯意，而無殺人之意思，然倘始終押住黃三海無誤，則在主
臥室對面空房間內，見呂進星一再以酒瓶刺殺黃三海腹部時，即難謂係事出突然，來
不及勸阻呂進星之刺殺行為。從而被告對於呂進星之連串持酒瓶刺殺黃三海死亡之殺
人事實，是否預見其發生，且不違背其本意，而參與強押黃三海之犯行﹖尚非無研酌
之餘地，本院前次判決發回意旨即已指明。原判決仍未調查審酌，僅於理由欄謂呂進
星以斷裂之酒瓶刺黃三海腹部成傷，被告辯稱：其時在客廳，且查無證據證明被告係
始終強押黃三海，呂進星亦供稱：打架時，又剌到他（指黃三海）腹部，鄭介源當時
在場……等語，更無法證明被告有預見呂進星有殺人之行為，而與之有殺人之犯意聯
絡云云，對於前揭證人黃婷蘭於偵審中所為不利於被告之證言何以不能採取，並未敘
明其取捨之理由，自有判決不備理由之違法。(三)按刑事訴訟法第九十五條規定訊問被
告應先告知下列事項：一犯罪嫌疑及所犯所有罪名。罪名經告知後，認為應變更者，
應再告知。二得保持緘默，無須違背自己之意思而為陳述。三得選任辯護人。四得請
求調查有利之證據。本件檢察官起訴上訴人涉犯刑法第二百七十一條第一項之殺人罪
嫌，而原判決變更起訴法條論處上訴人傷害、妨害自由等罪，從重依妨害自由罪論處
。但於訊問上訴人時，僅告知起訴書所載之起訴法條，有其訊問及審判筆錄可按，其
所踐行之訴訟程序，難認無瑕，且於判決之結果非無影響，自屬於法有違。(四)檢察官
起訴書記載上訴人係犯刑法第二百七十一條第一項之殺人罪，並未起訴上訴人涉犯妨
害自由罪，原判決依刑法第三百零二條規定論處上訴人罪刑，並未敘明能併予審判之
理由，自有判決不備理由之違法。檢察官上訴意旨，執以指摘原判決不當，非無理由
，應認仍有發回更審之原因。
據上論結，應依刑事訴訟法第三百九十七條、第四百零一條，判決如主文。
中      華      民      國     九十     年      四      月     十九     日
                              最高法院刑事第七庭
                                  審判長法官  吳  雄  銘
                                        法官  池  啟  明
                                        法官  石  木  欽
                                        法官  郭  毓  洲
                                        法官  吳  三  龍
      右正本證明與原本無異
                                              書  記  官
中      華      民      國     九十     年      四      月    二十三    日


司法院資訊處製作；財團法人民間司法改革基金會備份。
